臺灣高雄地方法院民事判決　　　　　　 88年度訴字第2122號
原　　　告　中國國際商業銀行股份有限公司
法定代理人　甲○○
訴訟代理人　戴仲懋律師
　　　　　　蔡東賢律師
　　　　　　吳文淑律師
被　　　告　己○○
被　　　告　戊○○
上二人共同
訴訟代理人　郭國益律師
被　　　告　丙○○
上當事人間清償借款事件，本院於民國94年8 月9 日言詞辯論終
結，判決如下：
  主  文
被告丙○○應給付原告新台幣壹佰捌拾伍萬玖仟零捌拾壹元，及
自民國九十二年三月二十五日起至清償日止，按週年利率百分之
五計算之利息。
原告其餘之訴駁回。
訴訟費用由被告丙○○負擔十分之六，餘由原告負擔。
本判決第一項於原告以新台幣陸拾貳萬元為被告丙○○供擔保後
，得予假執行。
原告其餘假執行之聲請駁回。
  事實及理由
壹、按訴狀送達後，原告不得將原訴變更或追加他訴，但經被告
    同意者，不在此限；又按被告於訴之變更或追加無異議，而
    為本案之言詞辯論者，視為同意變更或追加，民事訴訟法第
    255 條第1 項第1 款、第2 項分別定有明文。查原告起訴時
    ，係基於借貸之法律關係，請求被告己○○、戊○○連帶給
    付，嗣於訴訟審理中，追加被告丙○○，並追加基於侵權行
    為之法律關係，請求被告己○○、戊○○、丙○○連帶賠償
    ，而經被告己○○、戊○○同意，被告丙○○則未為異議而
    為本案之言詞辯論，揆諸上開規定，其訴之追加應予准許，
    核先敘明。
貳、原告起訴主張：
  一被告己○○於民國86年2 月14日邀同被告丙○○、戊○○為
    連帶保證人，向原告借款新台幣（下同）320 萬元，約定上
    開借款期限為20年，被告己○○應自86年3 月14日起至106
    年2 月14日止償還本息，借款利息依原告公告之基本放款利
    率加年利率1.455%計算（訂約當時之基本放款利率為年利率
    7.445%），如被告己○○逾期償還，除依上開約定利率加年
    息1%計付遲延利息外，逾期在6 個月以內者，依該最高利率
    之10% ，逾期超過6 個月者，依該最高利率之20% 計算違約
    金。詎被告己○○並未依約清償，屢經催討仍置之不理，共
    計積欠本金1,859,081 元及自87年9 月3 日起之利息及違約
    金，而被告丙○○、戊○○為上開借款之連帶保證人，於主
    債務人即被告己○○借款未還時，依法自應與被告己○○負
    連帶清償責任。又縱系爭借貸契約上之簽名並非被告己○○
    、戊○○所親簽，然被告己○○、戊○○對系爭借款實屬知
    情，而有透過被告丙○○與原告訂定借款契約而授權被告丙○○及他人代為在契約書上簽名之行為。再者，縱系爭借款
    契約上之簽名並非被告己○○、戊○○所親簽，且其二人事
    先並不知情，惟因被告己○○、戊○○事後已同意承認借貸
    契約之存在，而應類推適用民法第170 條第1 項之規定，系
    爭借款契約對被告己○○、戊○○自有效力。
  二又被告己○○、戊○○自承將自身之身分證正本交付予被告
    丙○○，被告己○○更將印鑑章及印鑑證明交付予被告丙○○，使被告丙○○得以被告己○○名義購得位在高雄市○○
    區○○段地號155 之2 土地及坐落其上門牌號碼為高雄市○○區○○街17號之建物（下稱系爭不動產），再以系爭不動
    產向原告借款，且於原告審查被告己○○之貸款能力時，提
    出以被告己○○為負責人之商號營利事業登記證以取信原告
    ，致使原告認為確係被告己○○、戊○○與原告訂定借款契
    約，被告己○○、戊○○、丙○○顯係事先套招，以被告己○○、戊○○為人頭向原告貸款，而騙取原告之現金，從而
    被告三人之行為即構成共同侵權行為。再者，縱認被告己○○、戊○○並非故意，然其二人輕易即提供本身之身分證正
    本、印鑑章、印鑑證明、營利事業登記證等文件，且向各銀
    行貸款多起，足認其二人至少有過失，仍不能免其應負共同
    侵權行為之損害賠償責任。原告因被告三人之行為，而貸放
    款項320 萬元，其後雖經拍賣獲得部分之補償，然仍有1,85
    9,081 元之損失，被告三人自應依民法第184 、185 條之規
    定，負連帶損害賠償責任。
  三綜上，爰依消費借貸及連帶保證之法律關係，先位聲明請求
    ：被告應連帶給付原告1,859,081 元，及自87年9 月3 日
    起至清償日止，按週年利率9.9%計算之利息，其逾期在6 個
    月以內者，按上開利率之10% ，逾期超過6 個月者，按上開
    利率之20% 計算之違約金。原告願供擔保請准宣告假執行
    。另依民法第184 條及第185 條規定，備位聲明請求：被
    告應連帶給付原告1,859,081 元，及自87年9 月3 日起至清
    償日止，按週年利率5%計算之利息。原告願供擔保請准宣
    告假執行。
參、被告之答辯
  一己○○、戊○○部分：被告己○○、丙○○與辛○○（按其
    現因另涉刑案，遭通緝中）為高職同學，85年10月間，被告
    丙○○、辛○○以邀被告己○○籌組公司、代辦印鑑證明、
    申請戶籍謄本為由，向被告己○○索取身分證，以便辦理股
    東登記手續，其後，被告丙○○竟持被告己○○之身分證及
    其自身之相片，至高雄市前鎮區戶政事務所謊稱身分證遺失
    而申請補發身分證，因而取得貼有被告丙○○相片之被告己○○身分證。85年11月26日，被告丙○○、辛○○盜刻被告
    己○○之圓型印章，並冒用被告己○○名義，由辛○○將系
    爭不動產之所有權移轉登記予被告己○○，復於86年2 月間
    ，盜刻被告己○○之圓形印章，在上開借款之用申請書、借
    款契約書、抵押權設定契約書上偽造被告己○○之簽名及蓋
    用上開圓形印章，而向原告抵押借款320 萬元，嗣因被告丙○○、辛○○未按期繳納本息，原告人員向被告己○○催收
    ，被告己○○始知上情。另辛○○曾向被告己○○表示願為
    其胞弟即被告戊○○申請銀行金融卡，被告戊○○遂委由被
    告己○○將身分證轉交予辛○○，詎辛○○及被告丙○○竟
    於上開借款契約書之連帶保證人欄內偽造被告戊○○之署押
    ，並加蓋所盜刻之被告戊○○印章。是系爭借款支用申請書
    、借款契約書上被告己○○、戊○○之簽名及印文，均係被
    告丙○○、辛○○所偽造，被告己○○、戊○○根本不知有
    本件抵押借款存在，且已於88年8 月3 日對被告丙○○及訴
    外人辛○○、丁○○提出偽造文書之刑事告訴，經臺灣高雄
    地方法院檢察署檢察官以88年度偵字第1960 9號受理在案。
    再者，被告己○○、戊○○未曾對原告表示承認本件借款契
    約之意，且於接獲原告聲請本院核發88年促字第3169號支付
    命令後旋具狀聲明異議，否認曾簽署系爭借款契約，是被告
    丙○○之無權代理行為對被告己○○、戊○○二人不生效力
    。綜上，原告之訴為無理由，爰聲明請求駁回原告之訴及其
    假執行之聲請，如受不利判決，請准宣告假執行等語資為抗
    辯。
  二被告丙○○部分：系爭借款契約書內對保簽名及蓋章欄中第
    一個己○○、第二個丙○○確係被告丙○○所簽寫，己○○
    之印章亦係被告丙○○所刻而蓋印，被告丙○○事前並未將
    向原告借款之事未告知被告己○○。被告丙○○係因先前欠
    辛○○人情，乃答應幫辛○○借錢，而向戶政事務所申請補
    發上貼有被告丙○○相片但名義人為被告己○○之身分證，
    並拿該補發之身分證向原告借款，至於辛○○取得被告己○○、戊○○身分證之過程，被告丙○○並不清楚，同意本件
    原告之請求等語資為抗辯。
肆、兩造不爭執之事項：
  一本件借款係以被告己○○為借款名義人，被告丙○○、戊○○為連帶保證名義人，於86年2 月14日與原告所借貸，尚未
    清償之債務為1,859,081 元及自87年9 月3 日起之利息及違
    約金。
  二被告丙○○曾於85年10月29日，至高雄市前鎮區戶政事務所
    ，冒用被告己○○之名義申請補發身分證，而取得貼有被告
    丙○○相片之被告己○○身分證，此身分證即為本件借款所
    留存之借款人身分證。
伍、本件之爭點：
  一系爭借款是否為被告己○○向原告所借貸？被告己○○是否
    有授權被告丙○○與原告訂立系爭借款契約？
  二本件是否有無權代理之情形？又被告己○○事後是否已承認
    被告丙○○與原告之訂約行為？
  三被告己○○、戊○○、丙○○是否應依侵權行為之規定賠償
    對原告損失？
陸、先位請求部分
  一系爭借款是否為被告己○○向原告所借貸？被告己○○是否
    有授權被告丙○○與原告訂立系爭借款契約？
  (一)原告主張被告己○○為系爭借款之借款人一節，雖提出借款
    支用申請書、借款契約書、高雄市政府營利事業登記證（本
    院卷一第5 、6 、138 頁）各一份為證，然為被告己○○否
    認，並以上開借款支用申請書、借款契約書上之「己○○」
    簽名係被告丙○○所偽造，其上之「己○○」印文亦係被告
    丙○○以盜刻之印章蓋印等語資為抗辯。
  (二)經本院依原告聲請將系爭借款支用申請書、借款契約書上「
    己○○」之簽名，與被告己○○於服務志願書、本院88年度
    促字第31694 號事件聲明異議狀、民事委任狀、刑事案件開
    庭筆錄、補領國民身分證申請書、辛○○汽車駕駛執照上所
    為「己○○」之簽名，送請中華民國企業技術鑑定委員會鑑
    定結果，認為系爭借款支用申請書、借款契約書上「己○○
    」之簽名，與被告己○○於服務志願書、本院88年度促字第
    31694 號事件聲明異議狀、民事委任狀、刑事案件開庭筆錄
    、補領國民身分證申請書、辛○○汽車駕駛執照上所為「己○○」之簽名，在神態、筆勢、風格、間距、大小、字體上
    多有相異之處，僅少數部分相似，非同一人之手筆等情，有
    該鑑定委員會93年11月25日（93）華鑑字第1119號函所檢送
    之鑑定報告一份附卷可稽，是被告己○○辯稱系爭借款支用
    申請書、借款契約書上之簽名係遭人偽造一節，尚非無據。
  (三)另參酌被告丙○○於本院歷次開庭時均陳稱：於取得貼有伊
    相片之被告己○○身分證後，即持之向原告貸款，系爭借款
    支用申請書、借款契約書上「己○○」之簽名係伊所簽等語
    ，及被告丙○○冒用被告己○○名義申請補發身分證之偽造
    文書行為，業經本院以86年度易字第8696號判處有期徒刑四
    月確定在案，被告丙○○冒用被告己○○名義向原告貸款，
    並在系爭借款支用申請書、借款契約書上偽造被告己○○簽
    名之偽造文書等行為，則因與上開冒用被告己○○名義申請
    補發身分證之行為有牽連關係，經本院以92年度訴字第478
    號刑事判決諭知免訴確定在案等情，業經本院調取上開刑事
    案件卷宗核閱無訛，被告丙○○如係經被告己○○同意或授
    權而辦理系爭借款，應無自甘承受刑責之理，是被告丙○○
    於本院開庭時所陳應無迴護被告己○○之可能。況且本件借
    款所留存之借款人身分證，係被告丙○○冒用被告己○○名
    義申請補發之貼有被告丙○○相片之身分證，已如前述，如
    被告己○○確有授權被告丙○○向原告借款，則被告丙○○
    何須多此一舉而先冒名申請補發被告己○○身分證，再持該
    身分證向原告借款。是以，被告己○○辯稱系爭借款支用申
    請書、借款契約書上之「己○○」簽名非其所簽，係被告丙○○所偽造，且其並未授權被告丙○○與原告訂立本件借款
    契約等語，尚堪採信。
  (四)至證人即原告負責本件借款對保之職員丁○○雖證稱：本件
    立契約書人及對保簽名及蓋章欄之姓名、地址、身分證字號
    都是當事人本人所寫，本件是分開兩次來，兩個女的一起來
    ，男的是後來才來等語（詳見本院卷二第94、95頁），然其
    證詞顯與本院上開鑑定及調查結果相左，故其證言尚不足以
    證明被告己○○確曾至原告銀行簽訂本件借款契約，而難採
    為有利於原告之證據。
  二本件是否有無權代理之情形？又被告己○○事後是否已承認
    被告丙○○與原告之訂約行為？
  (一)按我國民法之代理，係採顯名主義，代理人於代理權限內，
    必須以本人名義所為之意思表示，始能直接對本人發生效力
    ，於無權代理之情形，亦須具有以本人名義為意思表示之代
    理行為存在，本人方得以承認，使其對本人發生效力，否則
    本人無從以追認，使其對本人發生效力，有最高法院76年度
    台上字第3 號判決可資參照。
  (二)原告雖另主張被告丙○○縱係未經被告己○○授權而與原告
    訂立本件借款契約，本件仍存有無權代理之情形等語，惟系
    爭借款契約書既係以被告己○○本人名義簽訂，被告丙○○
    則擔任連帶保證人，而系爭借款支用申請書亦係以被告己○○名義為立約人，均非被告丙○○以被告己○○名義簽訂，
    且原告職員丁○○於對保時，係針對借款人本人核對身分證
    ，足認原告係以被告己○○為消費借貸契約之相對人，非認
    被告丙○○以被告己○○代理人名義為之，是本件借款實無
    原告所主張之無權代理情形存在，被告己○○對被告丙○○
    所為行為自無從加以追認。
  (三)又原告就被告己○○事後已承認被告丙○○與原告之訂約行
    為一節，固提出被告己○○母親庚○○○所出具之同意書、
    存款質借暨質權設定書、定期存款存單各一份為證，然為被
    告己○○所否認。查上開同意書、存款質借暨質權設定書上
    所載立同意書人、借款人（出質人）均為庚○○○，並非被
    告己○○，則自上開同意書、存款質借暨質權設定書形式上
    觀之，已難認屬被告己○○為承認系爭借款所簽立；再者，
    證人庚○○○到庭後證稱：當初係因原告銀行人員向伊表示
    被告己○○欠錢，房子即將被拍賣，要求伊以存在原告銀行
    之定期存款100 萬元為被告己○○設定質權，並表示欲以該
    100 萬元購買系爭房地，因而簽立上開存款質借暨質權設定
    書及同意書，事後伊詢問被告己○○是否有向原告借款，被
    告己○○表示沒有等語，證人即辦理簽立上開同意書之前原
    告職員乙○○到庭證稱：原告銀行之林副理有於電話中將被
    告己○○積欠原告債務之事告知庚○○○，至於被告己○○
    有無將借款之事告知庚○○○，其不清楚，且其對於簽立同
    意書時庚○○○有無表示要幫被告己○○清償債務已無印象
    等語，證人丁○○則證稱：前往被告己○○家催收債務時，
    有請庚○○○轉告被告己○○，至於庚○○○是否知悉被告
    己○○當初向原告借款之情形，其不清楚等語（詳見本院卷
    二第331 至336 頁），自證人庚○○○、乙○○、丁○○之
    上開證詞，尚不足以證明被告己○○事前已告知庚○○○向
    原告借款之事，而委由庚○○○簽立上開同意書、存款質借
    暨質權設定書，況且，上開同意書、存款質借暨質權設定內
    容均未提及
    本件借款，是原告執上開同意書、存款質借暨質權設定書、
    定期存款存單主張被告己○○已為承認行為，尚屬無據。
  (四)至原告主張被告己○○事後已與被告丙○○達成和解，而收
    受被告丙○○數十萬元，更於86年7 月25日警訊、86年8 月
    22 日 偵訊時陳稱曾委託被告丙○○補辦身分證而迴護被告
    丙○○等情，雖為被告己○○所不否認，然被告己○○於86
    年11月14日偵查中即否認曾委託被告丙○○補辦身分證之情
    事，且於接獲本院88年度促字第31694 號支付命令（原告就
    本件借款聲請本院核發之支付命令）後，旋提出異議，並對
    被告丙○○等人提出刑事告訴等情，有臺灣高雄地方法院檢
    察署86年度偵字第19328 號偵查卷宗、被告己○○之民事異
    議狀、刑事告訴狀可憑，參以被告丙○○於臺灣高雄地方法
    院檢察署88年度偵字第19609 號案件89年10月18日開庭時陳
    稱：「（問：你是否拿40萬元給己○○？）是的。」、「（
    問：何用？）事後己○○知道這件事，我要給70萬，幫我講
    話。」等語，顯見被告己○○辯稱純係因被告丙○○於事發
    後為緩和其追究刑事責任而答應以金錢賠償，其基於情誼而
    應允之，但並無承認被告丙○○冒名簽立之本件借款之意等
    語非虛，是原告執此主張被告己○○已為承認行為，亦屬無
    據。
  三綜上所述，本件借款既係被告丙○○冒用被告己○○名義所
    為，則原告與被告己○○間借款關係並不存在，從屬之連帶
    保證債務亦無從存在，即被告丙○○、戊○○亦不負連帶保
    證責任，從而，原告依消費借貸及連帶保證之法律關係請求
    被告己○○、戊○○、丙○○負連帶清償責任，為無理由，
    應予駁回。
柒、備位請求部分
  一按因故意或過失，不法侵害他人之權利者，負損害賠償責任
    ；又數人共同不法侵害他人之權利者，連帶負損害賠償責任
    ，民法第184 條第1 項、第185條第1項前段分別定有明文。
  二原告主張因被告己○○、戊○○、丙○○之故意過失行為，
    而貸放本件借款，受有損害等事實，為被告己○○、戊○○
    所否認，並以前揭情詞置辯，被告丙○○則不否認冒用被告
    己○○名義向原告借貸本件款項。經查：
  (一)本件借款乃被告丙○○冒用被告己○○名義與原告所為一節
    ，已如前述；又經本院依原告聲請將系爭借款契約書上「戊○○」之簽名，與被告戊○○於富邦銀行信用卡申請書、慶
    豐銀行信用卡申請書、向高雄市第二信用合作社申辦貸款之
    契約書暨所簽發之本票上所為「戊○○」之簽名，送請中華
    民國企業技術鑑定委員會鑑定結果，認為系爭借款契約書上
    「戊○○」之簽名，與被告戊○○於富邦銀行信用卡申請書
    、慶豐銀行信用卡申請書、向高雄市第二信用合作社申辦貸
    款之契約書暨所簽發之本票上所為「戊○○」之簽名，在神
    態、筆勢、風格、間距、大小、字體上多有相異之處，僅少
    數部分相似，非同一人之手筆等情，有該鑑定委員會93年11
    月25日（93）華鑑字第1119號函所檢送之鑑定報告一份附卷
    可稽，再者，以肉眼觀之系爭借款契約書上之「戊○○」印
    文及被告戊○○於向高雄市第二信用合作社申辦貸款之契約
    書暨所簽發之本票上所蓋「戊○○」印文，二者亦明顯不同
    ，是被告戊○○辯稱辯稱系爭借款契約書上之簽名係遭人偽
    造一節，尚非無據。
  (二)系爭借款契約書、借款支用申請書上「己○○」、「戊○○
    」之簽名既係他人冒用被告己○○、戊○○之名義而偽造，
    則原告核貸本件款項所受損害，即非被告己○○、戊○○之
    不法行為所致，是原告依侵權行為之法律關係請求被告己○○、戊○○連帶賠償1,859,081 元及利息，即屬無據；而被
    告丙○○確有以冒用被告己○○名義之不法方式與原告簽訂
    本件借款契約之行為，已如前述，則被告丙○○對原告因此
    所受損害，自應負損害賠償責任，是原告依侵權行為之法律
    關係請求被告丙○○賠償1,859,081 元部分，自屬有據。
  (三)按給付無確定期限者，債務人於債權人得請求給付時，經其
    催告而未為給付，自受催告時起，負遲延責任，民法第229
    條第2 項定有明文，此乃法定遲延利息之規定；又按以日定
    期間者，始日不算入，民法第120 條第2 項亦有明文，是遲
    延息之起算日應自催告日之翌日起算。本件原告於追加起訴
    被告丙○○前，並未對被告丙○○為催告給付行為，從而自
    應以追加起訴狀繕本（民事準備(二)狀）送達被告丙○○時為
    其催告時，是原告僅得請求自該訴狀繕本送達翌日即92年3
    月25日起之法定遲延利息。
  三綜上所述，原告依侵權行為之法律關係，請求被告丙○○給
    付1,859,081 元，及自92年3 月25日起至清償日止，按週年
    利率5%計算之利息，洵屬有據，應予准許，至其對被告丙○○逾此範圍之請求，及依侵權行為之法律關係對被告己○○
    、戊○○之請求，均非有據，應予駁回。
捌、原告陳明願供擔保請准宣告假執行，就上開准許部分，核無
    不合，爰酌定相當擔保金額准許之。至上開駁回部分，其假
    執行之聲請即失所依附，應一併駁回。
玖、結論：本件原告之訴為一部有理由，一部無理由，依民事訴
    訟法第79條、第390 條第2 項，判決如主文。
中　　華　　民　　國　　94　　年　　9 　　月　　6 　　日
                  民事第六庭審判長法    　官  廖家陽
                                  法　    官  李怡諄
                                  法　    官　黃悅璇
上為正本，係照原本作成。
如不服本判決，應於送達後20日內，向本院提出上訴狀並表明上
訴理由，如於本判決宣示後送達前提起上訴者，應於判決送達後
10日內補提上訴理由書（須附繕本）。
中　　華　　民　　國　　94　　年　　9 　　月　　6 　　日
                                  法院書記官  王治華
